臺灣高等法院刑事判決　　　　　　　　　　　　　九十三年度上訴字第一七一三號
　　上　訴　人　台灣板橋地方法院檢察署檢察官
　　上　訴　人
　　即　被　告　戊○○
　　選任辯護人　李金澤　律師
右上訴人因被告殺人案件，不服臺灣板橋地方法院九十三年度重訴字第五號，中華民
國九十三年五月二十日第一審判決（起訴案號：臺灣板橋地方法院檢察署九十二年度
偵字第二一八六四號），提起上訴，本院判決如左：
    主  文
上訴駁回。
    事  實
一、戊○○平日在台北縣永和市福和橋下跳蚤市場內從事販賣舊書、圖畫、雜貨工作
    ，曾於民國九十二年十月間某日清晨三時許，向在前開市場內擺攤販賣雜貨之年
    制條例管制刀械之小武士刀（長約四十二公分，刀刃部位長約二十七公分）一把
    ，欲轉售他人圖利，並將之放置於跳蚤市場內檳榔攤對面空地之貨櫃內。緣九十
    二年十二月二十三日為戊○○之生日，戊○○因而於同日中午至鄰近跳蚤市場之
    「清粥小菜」找攤位負責人乙○○一同飲酒聊天。同日下午三時許戊○○復至隔
    壁檳榔攤，找林珠秀、陳秋美二人飲酒及唱卡拉ＯＫ，並稱是日為其生日，且出
    示其
    囂、謾罵，心生不滿，在爭執中，林珠秀打電話給友人丁○○，丁○○遂聯絡趙
    玉華及梁家榮，欲至上址載林珠秀返家。於同日下午五時三十分許，梁家榮開車
    搭載丁○○、趙玉華兄弟至前開跳蚤市場，將車停放在檳榔攤對面空地，丁○○
    及趙玉華即下車步行進入該檳榔攤，欲帶林珠秀離去，然戊○○不願林珠秀離去
    ，一言不合與丁○○及趙玉華起爭執，趙玉華並至梁家榮所駕駛之前開自用小客
    車上取出棒球棒一支，返回檳榔攤，持棒球棒朝戊○○之頭部等處毆擊，致戊○
    ○受有頭部外傷合併左側額部頭皮撕裂傷，傷口長約五公分，深約零點五公分，
    左側手部背面擦傷長約二點五公分，左側手部第三指撕裂傷長一點五公分，第四
    指撕裂傷長一公分，第五指撕裂傷長二公分之傷害（未據告訴）；戊○○不甘被
    毆，遂至前開放置小武士刀之貨櫃，取出小武士刀返回檳榔攤，明知且可預見如
    以上述尖銳之小武士刀刺入身體胸部、腰部、頭部、頸部等要害，足以致人於死
    ，竟萌生殺人之概括犯意，先將趙玉華推出檳榔攤外，朝趙玉華之右前胸、左上
    臂及腋窩、左腰、右腰、右肩部等處猛力刺入，致趙玉華受有多處利器穿刺傷（
    前額部一公分表淺傷、右前胸穿刺傷二點七公分深入右側第四、五肋骨及於右心
    房形成二點五公分傷口、穿刺傷於左上臂及腋窩形成三個傷口，分別為三點八、
    四及六公分、左腰傷口二點四公分深入腹腔傷及腹壁軟組織、左腰傷口二公分，
    深入左側第八、九肋骨並切斷結腸，穿通胃前、後壁水平刺入、右肩上臂部一刀
    刺入形成分別為三及四公分之傷口、右腰部入右側第五、六肋間表淺傷、左膝後
    之膝膕窩傷口三公分、左手肘背部切割傷九點六公分深入肌層至骨面），倒地不
    起。丁○○見狀上前阻止，戊○○竟基於同前之殺人犯意，反身持前開小武士刀
    朝丁○○之要害頭部、頸部、左肩等部位猛刺，致丁○○受有枕部頭皮切傷約五
    點五公分、頸部後部切傷約三公分、左肩切傷約八公分、左膝挫傷破皮約八乘以
    三公分、右膝挫傷破皮約五乘以二公分、雙手肘挫傷併破皮約二乘以一公分之傷
    害，經送往天主教耕莘醫院永和分院急救，幸未喪命。趙玉華經送往該醫院急救
    不治，於同日晚間七時三十分許因多處利器穿刺傷及於心臟出血休克死亡。嗣於
    同日晚間十時三十分許，戊○○在台北市○○路○段四十號三軍總醫院急診室就
    診時，為警拘提到案，並在前開跳蚤市場內扣得前開小武士刀一把。
二、案經丁○○及趙玉華之配偶甲○○告訴台北縣政府警察局永和分局報告臺灣板橋
    地方法院檢察署檢察官偵查起訴。
    理  由
一、訊據被告戊○○固不否認於九十二年十二月二十三日曾與證人林珠秀一同飲酒，
    並發生爭執，且扣案之小武士刀為其所有，其並持前開刀械殺害被害人趙玉華致
    死，殺傷告訴人丁○○之事實，惟否認有何殺人犯行，辯稱：其沒有故意要殺被
    害人，亦不認識被害人，也不知被害人要打其，其沒有殺人的犯意。當時是受到
    被害人趙玉華、告訴人丁○○兄弟以球棒攻擊後，因為酒後失去理智始取出兇刀
    防衛，屬正當防衛之防衛過當行為云云。惟查：
    (一)被害人趙玉華、告訴人丁○○於前開時地遭被告持其所有扣案之小武士刀殺害
      之事實，為被告所自承，並據告訴人丁○○指訴明確，核與證人陳秋美於警詢
      、檢察官偵訊及原審審理中及乙○○於原審審理中證述明確。而被害人趙玉華
      確因多處利器穿刺傷及於心臟出血休克，於九十二年十二月二十三日晚間十時
      三十分許死亡之事實，亦經臺灣板橋地方法院檢察署檢察官督同法醫師相驗後
      ，報請法務部法醫研究所解剖鑑定死因，製有臺灣板橋地方法院檢察署相驗冰
      存單、相驗屍體證明書、驗斷書、勘驗筆錄各乙紙、解剖相片二十七幀等件在
      卷可稽，而被害人趙玉華之死因經法醫研究所鑑定結果，認為被害人趙玉華係
      因多處利器刺穿傷及於心臟出血休克死亡，他殺，亦有法醫研究所（九二）法
      醫所醫鑑字第一八一八號鑑定書乙紙在卷可資佐證。告訴人丁○○則受枕部頭
      皮切傷約五點五公分、頸部後部切傷約三公分、左肩切傷約八公分、左膝挫傷
      破皮約八乘以三公分、右膝挫傷破皮約五乘以二公分、雙手肘挫傷併破皮約二
      乘以一公分之傷害，亦有天主教耕莘醫院永和分院乙種診斷證明書、急診室紀
      錄各乙紙附卷可稽。
    (二)被告雖辯稱其與被害人趙玉華及告訴人丁○○並不認識，其並無殺人之犯意云
      云。惟按刑法上殺人罪與傷害致死罪之區別，本視加害人有無殺意為斷，被害
      人所受之傷害程度，固不能據為認定有無殺意之唯一標準，但加害人之下手情
      形如何，於審究犯意方面，仍不失為重要參考資料；且不能因加害人與被害人
      素不相識，或無宿怨，即認無殺人之故意，最高法院二十年度非字第一０四號
      、四十四年度台上字第三七三號、五十一年度台上字第一二九一號判例意旨參
      照。經查：被告係持扣案之小武士刀行兇乙節，為其所自承，核與法醫研究所
      前開鑑定書所認該小武士刀符合傷口之所見等情相符，足徵扣案之小武士刀係
      屬兇刀，而前開刀械為單面刀刃，長約四十二公分，刀刃部位則長約二十七公
      分之事實，有前開小武士刀相片六幀、台北縣政府警察局九十三年二月十二日
      北警保字第０九三００一三二一四號函及所附之刀械鑑驗相片影本乙紙在卷可
      稽，自屬銳器。而胸部、腰部、頭部、頸部等部位為心臟、腎臟、腦部等重要
      器官之所在，屬人體之要害部位，若以銳器刺穿，隨時有致命之危險，被告自
      難諉為不知。被告持前開小武士刀並以反握之方式猛力刺入趙玉華之右前胸、
      左上臂及腋窩、左腰、右腰、右肩部等處，並持之朝丁○○之頭部、頸部、左
      肩等部位揮砍，應有預見被害人趙玉華、告訴人丁○○可能因此致死。參以被
      害人趙玉華之屍體經法務部法醫研究所解剖鑑定結果，被害人趙玉華屍體有多
      處穿刺切割傷，計有(一)前額部一公分表淺。(二)右前胸穿刺傷二點七公分，自足
      底往上一百三十三公分及中線往右五公分處深入右側第四、五肋骨及於右心房
      形成二點五公分傷口。(三)穿刺傷於左上臂及腋窩一刀刺入有三個傷口，分別為
      三點八、四及六公分，自外而內，自上而下。(四)左腰自足底往上一百零七公分
      至一百零九公分，傷口二點四公分深入腹腔傷及腹壁軟組織。(五)左腰上自足底
      往上一百四十公分處，傷口二公分，深入左側第八、九肋骨並切斷結腸，穿通
      胃前、後壁水平刺入。(六)右肩上臂部有一刀刺入二個傷口，分別為三及四公分
      ，自上臂至肩部，可能為抬手時刺入。(七)右腰部自足底往上一百四十公分處，
      入右側第五、六肋間表淺。(八)左膝後之膝膕窩傷口三公分。(九)左手肘背部切割
      傷九點六公分深入肌層至骨面。左膝及右手有擦挫傷。綜合觀察以上之穿刺傷
      應屬同一型之刀刃，單刃、厚背零點四公分，刀刃長度可能達十五公分以上，
      扣案之小武士刀符合傷口之所見。臟器部分心臟穿刺傷見於右心房二點五公分
      。有法醫研究所（九二）法醫所醫鑑字第一八一八號鑑定書可稽。另依天主教
      耕莘醫院永和分院急診室紀錄表、乙種診斷證明書之記載，告訴人丁○○則受
      有枕部頭皮切傷、頸部後部切傷、左肩切傷等傷害。足見被告與被害人趙玉華
      及告訴人丁○○雖無怨隙，亦不認識，僅因口角而起衝突，然被告係朝人體要
      害部位刺入，用力至猛，傷勢之深，且係朝被害人趙玉華胸部、腰部等處猛刺
      高達九刀，甚至其中一刀深及心臟，朝告訴人丁○○頭部、頸部等處猛刺三刀
      ，被告自具有殺人故意，被告所辯無殺人故意云云，核屬避重就輕之詞，洵不
      足採。
    (三)被告雖又辯稱：當時是受到被害人趙玉華、告訴人丁○○兄弟以球棒攻擊後，
      因為酒後失去理智始取出兇刀防衛，屬正當防衛之防衛過當行為云云。惟按刑
      法上之正當防衛，以遇有現在不法之侵害為前提，若侵害已過去，或預料有侵
      害而侵害尚未發生，則其加害行為，自無正當防衛之可言，故侵害已過去後之
      報復行為，不得主張防衛權；而防衛過當，尤以有防衛權為前提，方有論及該
      防衛行為是否超越必要之程度之餘地，最高法院三十年上字第一０四０號、二
      十九年上字第三一七號判例、八十七年度台上字第二二二０號判決意旨可資參
      照。經查：縱認被告與被害人趙玉華、告訴人丁○○起爭執後，趙玉華兄弟曾
      持棒球棒等物毆擊被告屬實，惟被告係遭被害人趙玉華等人毆擊後，始離開檳
      榔攤至其檳榔攤對面空地貨櫃取出小武士刀之事實，業據被告於檢察官九十三
      年一月十六日偵訊中自承：「當時趙氏兄弟二人打我的頭，把我打的很慘，所
      以我就跑到檳榔攤對面的空地，我平時置放貨物的貨櫃裡拿扣案的兇刀。」等
      語（見偵卷第一二九頁），於原審審理時審判長問以：「當時在混亂中你已經
      拿著刀子？」，復答稱：「沒有。我在被毆打的時候我有離開，我是到我的倉
      庫去拿刀子。‧‧‧」等語（見原審卷第一００頁）。從而待被告至檳榔攤對
      面空地其放置小武士刀的貨櫃取出該小武士刀時，被害人趙玉華及告訴人丁○
      ○自已無持棒球棒毆擊被告情狀，則縱使被害人趙玉華及告訴人丁○○曾經侵
      害被告，侵害亦已然過去，從而被告持前開小武士刀返回檳榔攤，將被害人趙
      玉華推倒，再反握小武士刀猛力往被害人趙玉華之胸部、腰部等要害猛刺，旨
      在報復，在客觀上顯難認為有現在不法侵害之情形存在，並無防衛權，自無正
      當防衛或防衛過當可言。被告所辯其為防衛過當行為，自無足採。至被告於本
      院聲請傳喚證人乙○○、丙○○，欲證明其係出於正當防衛始為本案犯行，然
      證人乙○○、丙○○於本院除證實被告與被害人、告訴人三人確有衝突之外，
      就被告是否有取得上開小武士刀，以何種武器攻擊等情節，均稱未看清楚（見
      本院卷第六十三頁、六十四頁），是渠等所述，無法為被告有利之認定。
    (四)再者，被告雖曾辯稱其殺死被害人趙玉華及殺傷告訴人丁○○時，喝醉酒沒有
      印象，不知道那段時間發生什麼事情云云。然查：被告於案發前固曾飲酒，核
      與證人林珠秀、陳秋美、乙○○與丙○○於警詢、檢察官偵訊、原審或本院審
      理中證述情節相符。惟證人陳秋美於偵訊中業已證稱：當時被告來檳榔攤時走
      路樣子很穩，不會搖晃等語（見九十二年度相字第一四二一號卷第五十四頁背
      面）。於原審審理中並稱：被告來的時候，其跟林珠秀剛好在喝酒，被告說是
      他生日，其等說生日快樂，被告以為其等不相信，還拿出
      等語（見原審卷第一０八頁）。證人林珠秀於警詢中亦證稱：當時被告來檳榔
      攤時走路還好，並不像是醉漢走路的樣子。被告對其說今天是他生日，還拿身
      分證給其看，拿
      度相字第一四二一號卷第四十九頁背面）等語，於原審審理中復證稱：被告當
      時還蠻清醒的，還拿
      頁）。案發後經送醫急救時，被告之意識狀態亦為清醒，有台北縣政府消防局
      救護紀錄表乙紙在卷可憑。則除被告所辯外，並無證據足資認定被告當時之意
      識狀態已因醉酒達於神智不清之狀態。況被告亦已於原審九十三年三月二十六
      日準備程序時，就原審問以：「被打到頭的時候是否清醒？」，答稱：「當時
      被打的時候我知道，我就清醒了，清醒之後我知道我在跟人家打架。」，「我
      當時有拿刀子，我有刺到人家。」，原審復問以：「你有拿刀子揮砍、刺到人
      家？」，被告答稱：「有」，原審再問以：「當時你被打的時候你就醒過來？
      你的意識就清楚？你也知道在打架？你也知道你刺到人家？」，更答稱：「是
      的。我知道。」（見原審卷第一０七頁、第一０九頁），從而縱使被告案發前
      曾經飲酒，於與被害人趙玉華及告訴人丁○○起爭執，並遭前開二人毆擊後，
      其神智亦已然清醒。參以被告遭毆擊後，仍得以至檳榔攤對面之空地，取出其
      放置於該處之小武士刀，再攜至檳榔攤，將被害人趙玉華推倒後行兇，更堪認
      被告當時意識清楚，被告推稱其當時情形已無印象或不知情等情，顯係避重就
      輕卸責之詞，亦無可採。證人乙○○於本院陳稱被告已喝醉云云，為迴護之詞
      ，亦不可採。
    (五)此外，並有現場示意圖、被告三軍總醫院附設民眾診療服務處診斷證明書（甲
      種）影本、臨床病理科分析報告單影本、急診病歷影本、急診護理評估表影本
      、臺灣板橋地方法院檢察署現場勘驗筆錄各乙紙、被害人趙玉華屍體相片八幀
      、現場相片三十二幀等件附卷可稽。
    綜上所述，本件事證明確，被告犯行洵堪認定。
二、核被告殺死被害人趙玉華之所為，係犯刑法第二百七十一條第一項之殺人罪，殺
    害告訴人丁○○未至死亡結果之行為，則係犯同條第二項、第一項之殺人未遂罪
    。被告先後二次殺人行為，時間緊接，手法相同，而犯基本構成要件相同之罪名
    ，顯係基於概括犯意為之，為連續犯，應依刑法第五十六條之規定論以較重之殺
    人既遂一罪，並加重其刑。
三、原審以被告罪證明確，依刑法第五十六條、第二百七十一條第一項、第三十八條
    第一項第二款、第三十七條第二項規定，並於審酌被告於飲酒後先與證人林珠秀
    因細故起爭執，待林珠秀電請告訴人丁○○等至現場時，復與與被害人趙玉華及
    告訴人丁○○起爭執，並遭被害人趙玉華毆打而心生不滿，取出利器返回檳榔攤
    刺殺被害人趙玉華及告訴人丁○○，其犯罪之動機、目的、手段、並無前科之素
    行、所生危害重大、與被害人素昧平生、迄今仍未與被害人家屬達成和解、犯罪
    後雖坦承持刀殺害被害人趙玉華、告訴人丁○○犯行，惟仍避重就輕之態度等一
    切情狀，量處有期徒刑十五年，並認有褫奪公權之必要，宣告褫奪公權十年。另
    敘明扣案之小武士刀一把，為被告所有供其為殺人犯行所用之物之事實，業據被
    告供明在卷，依刑法第三十八條第一項第二款宣告沒收。經核原判決認事用法，
    並無不合，量刑亦屬妥適，被告上訴猶執前詞否認犯行，指摘原判決不當，請求
    撤銷改判云云，為無理由，應予駁回。檢察官循告訴人及被害人家屬之請求提起
    上訴，認為原判決量刑過輕，指摘原判決不當，惟原判決就量刑部分，已斟酌再
    三，有如前述，並無輕縱之情事，檢察官之上訴，亦無理由，併予駁回。
據上論斷，應依刑事訴訟法第三百六十八條，判決如主文。
本案經檢察官賴俊雄到庭執行職務。
中　　　華　　　民　　　國　　九十三　　年　　　八　　　月　　二十七　　日
                              臺灣高等法院刑事第二十四庭
                                  審判長法  官  陳  貽  男
                                        法  官  徐  世  禎
                                        法  官  李  世  貴
右正本證明與原本無異。
如不服本判決，應於收受送達後十日內向本院提出上訴書狀，其未敘述上訴之理由者
並得於提起上訴後十日內向本院補提理由書（均須按他造當事人之人數附繕本）。
                                        書記官  魏  汝  萍
中　　　華　　　民　　　國　　九十三　　年　　　八　　　月　　 三十 　　日
附錄：本判決論罪科刑法條全文
  刑法第二百七十一條：
    殺人者，處死刑、無期徒刑或十年以上有期徒刑。
    前項之未遂犯罰之。
    預備犯第一項之罪者，處二年以下有期徒刑。
